臺灣高等法院刑事判決
111年度侵上訴字第81號
上  訴  人  
即  被  告  甲○○


選任辯護人  林良財律師
            李欣怡律師
上列上訴人因妨害性自主案件，不服臺灣桃園地方法院110年度
侵訴字第16號，中華民國111年1月27日第一審判決（起訴案號：
臺灣桃園地方檢察署109年度偵字第6820號），提起上訴，本院
判決如下：
    主  文
上訴駁回。
    事  實
一、甲○○因罹患腦器質症候群之精神障礙，致依其辨識而行為之
    能力顯著減低，於民國109年1月18日下午2時50分許，步入
    址設桃園市新屋區中興北路上，AE000-H109010（下稱A女）
    所任職之店家（地址詳卷），見僅有A女一人在店家內，遂
    走向A女之OA辦公座位旁，基於強制猥褻之犯意，持續向A女
    所在位置走近，並向A女表示：「我想碰你」等語，經A女嚴
    正拒絕表示「不行」、「不要」及往身後牆邊移動為閃躲後
    ，甲○○又稱：「會很舒服」等語，復經A女大喊「走開」仍
    置之不理，並在A女彎下腰避免其胸部直接遭人碰觸之情況
    下，違反A女意願，伸手碰觸A女胸部約2到3秒後，而對A女
    為猥褻行為得逞，旋即離去現場，A女則立即按下電話按鈕
    通知家人，而悉上情。
二、案經A 女訴由桃園市政府警察局楊梅分局移請臺灣桃園地方
    檢察署檢察官偵查起訴。
    理  由
壹、證據能力
    按被告以外之人於審判外之言詞或書面陳述，除法律有規定
    者外，不得作為證據，刑事訴訟法第159條第1項固定有明文
    。惟按當事人、代理人或辯護人於法院調查證據時，知有第
    159條第1項不得為證據之情形，而未於言詞辯論終結前聲明
    異議者，視為有前項之同意，同法第159條之5第2項亦定有
    明文。本件當事人與辯護人對於本判決下列所引用之供述證
    據之證據能力，於本院審理時均表示無意見而不予爭執，迄
    至言詞辯論終結前亦未再聲明異議，本院審酌上開證據資料
    製作時之情況，尚無違法不當及證明力明顯過低之瑕疵之情
    形，爰依前開規定，認均具有證據能力。又本院下列所引用
    之非供述證據之證據能力部分，並無證據證明係公務員違背
    法定程序所取得，依刑事訴訟法第158條之4規定之反面解釋
    ，應認均有證據能力。
貳、認定事實所憑證據及理由
    訊據被告甲○○矢口否認有何強制猥褻犯行，辯稱：伊沒有印
    象有到案發地點，伊也沒有摸告訴人云云。被告辯護人則為
    其辯護稱：監視器畫面沒有清楚拍攝到被告有觸摸到被害人
    身體，又被害人與被告立場相對，其證詞顯有偏頗之虞，難
    以採信，依照原審勘驗內容，事發過程中，被害人曾經大力
    揮動手腳，因此無法判斷被告究竟是否有碰到被害人的胸部
    ，基於罪疑唯輕的原則，應該為被告有利的認定。又因亞東
    醫院醫師進行本案精神鑑定時，被告已經接受一段時間長效
    針治療，因此在案發時被告的精神狀態必定會比鑑定時還差
    ，故無法以該鑑定報告認定案發時被告的精神狀況，被告行
    為時已不具有辨識力及控制力云云。經查：
一、被告於109 年1 月18日下午2時50分許，步入A 女所任職位
    於桃園市新屋區中興北路上之店家內，並持續走向A 女所在
    之OA辦公座位旁，因而接近A 女身旁等情，業經證人即告訴
    人A女於原審審理時證述在卷（詳見原審卷二第103 頁），
    核與被告於警詢時之供述內容相符（詳見桃檢109偵6820號
    卷第12頁），並有監視器錄影畫面在卷可稽，是此節事實，
    首堪認定。
二、關於被告是否有違反A女意願觸摸A女胸部乙節，經查：
　㈠證人A女於偵訊時證稱：伊之前有看過被告，後於109年1月18
    日下午2時50分許，被告剛進來店內時有說「我想摸你」，
    我回說不可以，被告說「好麻，會很舒服」，隨後被告就碰
    觸伊的胸部等語（詳見桃檢109偵6820號卷第63至64頁)；於
    原審審理時證稱：本件案發當天，只有伊一個人在辦公室，
    而伊所坐的OA桌後面是牆壁，而被告走進本案處所後是來到
    我的位置的斜前方，我有先問他有什麼事，他就說「我想摸
    你」或「我想碰你」之類的，然後我就說「不行」，然後他
    就說「可是會很舒服的」，然後就往我這邊撲過來，伊有用
    手擋住伊的身體，但是被告還是用雙手往我胸部這邊抓，而
    被告有碰觸到伊的胸部，因為被告擋住伊的去向，伊沒有辦
    法逃離，所以伊有踢被告為反抗，之後伊就趕快打電話求救
    ，被告就離開等語等語（詳見原審卷二第103至109頁)，綜
    觀上開證人A女於偵訊及原審審理時所為之證述，其就被告
    有走進在本件案發地點後，對證人A女稱「我想碰你」，並
    持續靠近證人A女，之後不顧證人A女出言拒絕，仍伸手碰觸
    證人A女之胸部為強制猥褻行為之主要事實及基本情節之證
    述，尚屬一致，並無重大瑕疵可指，顯係基於其親身經歷，
    方能具體就其遭侵害之內容證述明確。此外，參諸證人A女
    與被告非親非故，先前並不認識也無怨隙，業據被告自承在
    卷（詳見桃檢109偵6820號卷第13頁），顯見證人A女與被告
    過往即無何等怨隙糾紛可言，實無虛添情節入被告於罪之理
    ，足認證人A女前揭證述應具有相當高之憑信性。
　㈡原審依檢察官聲請當庭勘驗案發地點之監視器錄影畫面檔案
    ，勘驗結果為：「
  ⑴【播放器顯示時間00：00：00至00：01：31】
　　 圖1.，畫面左方有一女子在辦公室座位上使用電子產品，
　　 其餘並無異狀。
  ⑵【播放器顯示時間00：01：32至00：01：37】
　　 圖2.，女子繼續在座位上使用電子產品，畫面右上方大門
     處有一平頭、身材壯碩之男子（下稱男子）出現，該男子
     靠近大門有往室內稍做觀看之行為後，即往畫面左方移動
     ，後消失於畫面中。
　⑶【播放器顯示時間00：01：38至00：03：33】
　　 圖3.，同圖1.之敘述。
  ⑷【播放器顯示時間00：03：34至00：03：54】
　　 圖4-1，男子再次出現於畫面左方之大門處，此次男子直接
     開門進入室內，女子隨即詢問「請問有什麼事情？」；圖4
     -2，男子進入室內後將大門關上，往女子方向處走去，此
     時女子站起身詢問男子「是有什麼事？」；圖4-3，男子持
     續朝女子方向行進，且表示「我想碰妳」，女子稍往牆邊
     靠近表示「不行欸」；圖4-4，男子仍持續朝女子方向走去
     ，此時已靠近女子之座位區，過程中男子表示「好啦！」
     、女子隨即往牆邊靠，且表示「不要！」
　⑸【播放器顯示時間00：03：55至00：03：56】
　　 圖5.，男子表示「很舒服的啦！」，此時男子已完全步入
　　 女子之座位區，與女子間幾乎已沒有距離，女子同時大喊
　　 「不要！」、「走開！」
  ⑹【播放器顯示時間00：03：57至00：03：59】
　　 圖6-1，女子再次大喊「走開！」，過程中可見男子伸出雙
     手朝女子位置移動，女子彎下腰做抵擋狀，而男子之雙手
     因女子彎下腰亦有往下游移之狀況，自播放器顯示時間可
     見，男子之雙手在女子身體處游移時間約有2、3秒；圖6-2
     ，女子身體向左轉向電話，且左手往電話移動，同時可見
     男子的右手有離開女子之狀況。
  ⑺【播放器顯示時間00：04：00至00：04：02】
　   圖7.，男子身體轉向右（即大門口處），開始往大門移動
　　 ，女子左手拿起電話話筒，右手有撥打電話之動作，同時
     可見地板有一白色鞋子飛出。
  ⑻【播放器顯示時間00：04：03至00：04：25】
　　 圖8.，男子走向大門口前，有往大門口旁之圓桌上拿起一
     疊色物體，拿起後往大門口移動，打開大門走出室外，後
     關上大門向左移動離開畫面；同時間女子繼續在座位處使
     用電話。」等情，有原審勘驗筆錄在卷可按（詳見原審卷
     二第21至22頁），並有相關監視器錄影畫面截圖在卷可佐
     （詳見原審卷二第26之1頁至第26之6頁）。
　　依上開監視器錄影畫面勘驗內容及截圖可知，被告先是走路
    經過本件案發地點外面走廊，並於行走過程中朝本件案發地
    點屋內進行查看，確認僅有證人A女一人在內後，又折返回
    本件案發地點，並開門進入室內，證人A女隨即向被告詢問
    有「請問有什麼事情？」，被告在關上門後，隨即往證人A
    女所在的OA辦公區域接近，並對證人A女表示「我想碰妳」
    ，證人A女隨即出言拒絕，然被告仍持續靠近證人A女，待被
    告走至證人A女身旁後，兩人已無明顯社交距離，被告又再
    次稱「很舒服的啦！」，此時證人A女隨即大喊 「不要！」
    、「走開！」，之後被告就伸出雙手朝證人A女為碰觸，在
    被告伸手之過程中，證人A女有彎下腰做抵抗狀態，但被告
    的雙手亦因證人A女彎下腰而調整朝下往證人A女身體處游移
    2、3秒，互核證人A女之指述，可認A女確實不願遭被告碰觸
    ，且A女遭被告逼近牆角時已經有閃躲之動作，若非被告係
    朝A女之胸部伸手，A女自無彎腰閃躲被告碰觸之情。復核被
    告一邊接近A女，一邊又稱「我想碰你、會很舒服」等語，
    已有性暗示之言語，顯然並非單純意欲觸碰A女身體，而確
    有猥褻A女胸部之意堪可認定。
　㈢另參以證人A女與被告並不相識亦無仇怨，應無涉詞誣攀之理
    ，且證人A女於原審審理時，於證述有關被告如何對其為碰
    觸胸部等猥褻行為之情節時，當庭哭泣（詳見原審卷二第10
    4頁），堪認被告對A女所為已經造成A女之焦慮及畏怖，且
    若被告聽聞A女稱「不要」、「走開」即停手，A女未遭觸碰
    胸部，自無需如此激動，是辯護人辯稱被告並未觸碰到A女
    胸部之辯詞，自難憑採。
三、關於被告於行為時是否不具有辨識力及控制力乙節，經查：
    　　
  ㈠本案被告經送亞東醫院鑑定行為當時之精神狀態，鑑定結果
    認：「蔡員（即被告）具有腦器質症候群。此次鑑定會談過
    程，蔡員情致大致平穩、無幻覺及妄想，然而呈現出衝動性
    高、判斷力不佳的反應，此表現應與腦傷後引發之精神障礙
    有關。從過往病史、鑑定會談內容與心理測驗結果綜合判斷
    ，推定案發當時蔡員犯案當時辨識自身犯法行為之能力、及
    依其辨識而行為之能力達顯著減低。」，有該醫院110 年5 
    月28 日所出具之精神鑑定報告書在卷可憑（詳見原審卷二
    第49至53頁）。參酌上開鑑定報告係經原審調取被告相關門
    診就醫記錄後，依上開就醫記錄向被告曾就診精神科之國軍
    桃園總醫院、衛生福利部桃園療養院等醫療機構調取被告病
    歷資料，再彙整上開病歷資料送請亞東醫院鑑定，有衛生福
    利部桃園療養院110年3月9日桃療一般字第1100001397號函
    暨所附被告病歷、國軍桃園總醫院110年3月18日醫桃企管字
    第1100102935號所函暨所附被告病歷附卷可稽（詳見原審卷
    一第105至164頁、第165至452頁），而該鑑定報告是綜觀被
    告基本資料、個人史及疾病史（被告本人提供之資料，參考
    原審卷宗，及被告於國軍桃園總醫院、衛生福利部桃園療養
    院之病歷資料）、案情經過後，由精神科醫師以身體及精神
    學檢查、心理測驗、精神狀態檢查等診斷評估而得，自堪採
    信。又查，參諸原審上開勘驗筆錄及截圖所示內容可知，被
    告在進入本件案發地點前，有先在屋外徘徊，觀察屋內之狀
    況，確認屋內僅有證人A女別無他人後，方入內為本件強制
    猥褻犯行等情，顯見被告係預謀犯案，自難認被告於行為時
    全無不能辨識其行為違法之能力。此外，被告於原審準備程
    序時亦供稱：伊知道摸別的女生胸部是不對的事情等語明確
    （詳見原審卷二第20頁），依據被告上開所陳，被告仍得意
    識到其未得他人同意或允許即隨意碰觸異性胸部屬不當行為
    ，堪認被告於行為時應無不能辨識其行為違法之能力。綜參
    上情，足認被告於為本案行為時，依其辨識而行為之能力，
    確已顯著降低。
　㈡又被告前曾於108年間因竊盜案件，經檢察官聲請簡易判決處
    刑，於該案審理過程中，經法院依職權送衛生福利部桃園療
    養院進行精神鑑定，鑑定結果認：「結論：綜合上述，蔡員
    （即被告）符合器質性腦症候群（生理狀況所致之其他特定
    精神病患）診斷。蔡員涉案時，受精神症狀或精神疾患影響
    ，其辨識行為違法或依其辨識而行為之能力，有顯著降低，
    但未達不能的程度。」、「...於101年10月27日出院。出院
    後初期規則門診治療及服藥，精神狀況稍穩定並能工作，但
    後期再次出現失眠、疑神疑鬼、妄想，並再於102年7月10日
    至102年7月18日住院。...因竊盜案，於109年01月16日至原
    審鑑定。根據現有證據、病史、卷宗以及蔡員現場鑑定過程
    表現，...蔡員雖知道沒付錢的東西是店家（的），拿走是
    偷，但同時物品所有權觀念薄弱（別人東西拿走就是他的）
    ，且病史及心理測驗結果顯示蔡員衝動控制差、認知能力退
    化，導致蔡員難以控制自己行為，除偷竊外，過往亦有暴力
    、觸摸不認識異性等行為。蔡員辨識行為違法或依其辨識行
    為能力，受精神疾患（器質性腦症候群）影響，有顯著降低
    ，但未達不能程度。綜合上述，蔡員符合器質性腦症候群（
    生理狀況所致之其他特定精神病患）診斷。蔡員涉案時，受
    精神症狀或精神疾患影響，其辨識行為違法或依其辨識而行
    為之能力，有顯著降低，但未達不能的程度。」，有臺灣桃
    園地方檢察署檢察官108年度速偵字第1996號聲請簡易判決
    處刑書、衛生福利部桃園療養院於109年1月16日對被告實施
    精神鑑定後出具之精神鑑定報告書、原審109年度易字第458
    號刑事判決、本院109年度上易字第1530號刑事判決在卷可
    按（詳見原審壢簡卷第9至10頁、第95至104頁；原審卷一第
    21至35頁、第39至59頁）。可知被告於本件案發前二日（即
    109年1月16日)由衛生福利部桃園療養院所進行精神鑑定，
    鑑定結論亦認定被告受器質性腦症候群影響之精神障礙，為
    辨識行為違法或依其辨識而行為之能力，有顯著降低，但未
    達不能之程度，此與前揭亞東醫院鑑定結果相同。
　㈢至被告雖曾經國軍桃園總醫院醫師進行精神鑑定後認為被告
    屬不能辨識其行為違法之情形，且與其腦傷後引發之精神障
    礙有密切關係等情，固有該院出具之鑑定報告書在卷可稽（
    詳見原審審侵訴卷第61至67頁），然依該鑑定報告書所載，
    被告係於104年2月5日接受國軍桃園總醫院醫師進行鑑定會
    談，之後由國軍桃園總醫院於104年2月21日所出具該份鑑定
    報告書給囑託鑑定之機關，顯見該次精神鑑定距離本件案發
    日期即109年1月18日，已有近5年之久。而於國軍桃園總醫
    院鑑定之後被告陸續有治療、入院、再次治療等，不同療程
    ，其於本件案發時之精神狀況自不同於104年2月5日時之鑑
    定狀況，是國軍桃園總醫院出具之鑑定報告書自不能為被告
    有利之認定。
四、另依照亞東醫院之精神鑑定報告書之記載，被告的全量表智
    商為78，以WAIS-IV評估顯示整體智能表現落在臨界水準，
    以指數來看，知覺推理指數落在中等水準，語文理解及工作
    記憶指數落在中下水準，而處理速度指數落在輕度障礙範圍
    等情（詳見原審卷二第51頁），可見被告之整體智商程度未
    達輕度障礙或中度以上障礙之情形。此外，被告於觸摸A女
    時尚一邊稱「會很舒服」等語，足證被告對證人A女碰觸胸
    部之舉止，主觀上乃係滿足自己性慾，合於猥褻行為無誤。
五、綜上所述，本件事證明確，被告所辯顯為事後卸詞，洵無足
    採，犯行堪以認定，應依法論科。
參、論罪
一、核被告所為，係犯刑法第224條之強制猥褻罪。
二、按行為時因精神障礙或其他心智缺陷，致其辨識行為違法或
    依其辨識而行為之能力，顯著減低者，得減輕其刑，刑法第
    19條第2項定有明文。查本案被告經送亞東醫院鑑定行為當
    時之精神狀態，鑑定結果認定被告為本案行為時，依其辨識
    而行為之能力，確已顯著降低，已如前述。又被告於本院訊
    問各項與本案相關之問題時，尚知悉回答「沒有印象、很久
    了」等語，否認犯行（見本院卷第104至105頁）；另對於是
    否要去精神病院監護乙事答稱：「不想監護被關」等語（見
    本院卷第105頁），堪認尚可判斷問題內容，回答亦合邏輯
    ，並非完全無辨識能力。故本院綜合上情，認定被告於本案
    行為時確因精神障礙，致依其辨識而行為之能力顯著降低但
    未達完全無辨識能力之情形，應依刑法第19條第2項規定減
    輕其刑。至監護處分部分，經原審委請亞東醫院評估被告之
    精神狀態是有再犯或危害公共安全之虞之情形，覆以：被告
    在父母持續監督生活及就醫服藥狀態下，風險已較之前精神
    症狀不穩定時降低（詳見原審卷二第53頁），並就是否應監
    護治療乙事表示：被告目前由其家屬持續監督規則就醫治療
    即可，尚不須對其施以如住院監護等機構式監護處遇等情，
    有醫療財團法人徐元智先生醫藥基金會亞東紀念醫院110年1
    0月6日亞精神字第1101006007號函在卷可稽（詳見原審卷二
    第164頁）。而經原審函詢國軍桃園總醫院被告就醫情形，
    覆以：被告於案發後有持續就醫等情，有同院110年10月19
    日醫桃企管字第1100111066號函檢附之病情內容回覆表在卷
    可按（詳見原審卷二第166至168頁），是被告目前有家人照
    護，有按期就醫，其精神病狀尚可獲得穩定控制，未達到應
    與社會隔離之程度，故無宣告監護處分之必要，附此敘明。
肆、駁回上訴之理由　
一、原審認被告罪證明確，適用刑法第224條、第19條第2項、第
    41條第1項前段之規定，並審酌被告為滿足一己性慾，竟趁
    告訴人獨自1人在工作場域之際，入內強制猥褻告訴人，嚴
    重危害他人身體性自主權，造成告訴人身心受創，影響社會
    治安甚鉅，惡性非輕，且被告否認犯行，迄今未賠償告訴人
    損失，難認犯後態度良好，復衡以被告本身因精神障礙，導
    致依其辨識而行為之能力，顯著減低，另考量告訴人對於本
    案之量刑意見，兼衡被告高中肄業之智識程度、於警詢時自
    陳目前在家幫忙整理倉庫之生活狀態等一切情狀，量處有期
    徒刑6月，並諭知易科罰金之折算標準為1千元折算1日。經
    核原審認事用法均無違誤，量刑亦屬妥適，並無失之過重或
    違反罪責相當原則之不當。
二、被告上訴意旨以：被告應無觸摸到A女身體，不能僅憑A女證
    詞判處被告罪責。另被告於104年經國軍桃園總醫院鑑定並
    無辨識能力，原審採用亞東醫院之精神鑑定報告認定，認被
    告行為時具有辨識力及控制力，僅係減低，尚有違誤，故本
    件應為被告無罪判決。原審認事用法俱有違誤，請求撤銷原
    判決，而為適法之判決云云。經查：本件除A女指述外，尚
    有監視器畫面及A女案發後之心理反應足供佐證A女之證述可
    採，業如前述（見理由欄貳、二㈡、㈢部分）。又本件亞東醫
    院之鑑定報告較國軍桃園總醫院鑑定報告更接近被告案發時
    之精神狀況，且無何不可採信之情狀，被告執前詞否認犯罪
    ，並主張自己行為時無辨識力及控制力，無非係就業經原審
    逐一審酌論駁之相同證據，再事爭執，殊無可採。此外，被
    告於本院審理時仍矢口否認犯行，亦未與告訴人達成和解，
    有關科刑情狀事由亦無任何改變，是被告上訴並無理由，應
    予駁回。
據上論斷，應依刑事訴訟法第368條，判決如主文。　　
本案經檢察官劉偉誠提起公訴，檢察官朱婉綺到庭執行職務。
中　　華　　民　　國　　111 　年　　6 　　月　　29　　日
                  刑事第八庭  審判長法  官  陳世宗
                                    法　官  吳勇毅
                                    法　官  呂寧莉
以上正本證明與原本無異。
如不服本判決，應於收受送達後20日內向本院提出上訴書狀，其
未敘述上訴之理由者並得於提起上訴後20日內向本院補提理由書
（均須按他造當事人之人數附繕本）「切勿逕送上級法院」。
                                    書記官  賴資旻
中　　華　　民　　國　　111 　年　　6 　　月　　29　　日